【裁判字號】    92,判,1854
【裁判日期】    921225
【裁判案由】    徵收補償
【裁判全文】
最  高  行  政  法  院  判  決                  九十二年度判字第一八五四號
    上  訴  人  乙○○
    被 上訴 人  彰化縣政府
    代  表  人  甲○○
右當事人間因徵收補償事件，上訴人對於中華民國九十一年六月十三日臺中高等行政
法院九十一年度再字第二號判決，提起上訴，本院判決如左：
    主  文
上訴駁回。
上訴審訴訟費用由上訴人負擔。
    理  由
一、本件上訴人主張：原判決以上訴人未於徵收公告期間內予以提出書面異議，有違
    土地法第二百二十七條為由駁回再審之訴，然查上訴人從未接獲徵收公告或其他
    公文書，自無從加以異議。且本案徵收公告為民國（以下同）八十八年五月六日
    八八彰府地權字第八六一○五號，係在行政程序法第七十五條之公布施行之前，
    原判決認「行政機關對於不特定人之送達，得以公告或刊登政府公報或新聞紙代
    之。行政程序法第七十五條亦定有明文。行政程序法雖於九十年一月一日開始施
    行，但上開原則，行之有年，行政程序法予以明文化而已。故在該法施行之前，
    亦有該原則之適用。」之理由牽強，上訴人殊難認同，苟行政機關對不特定人之
    送達得以公告為之，而認有適用行政程序法第七十五條之規定時，原判決理由欄
    亦須將適用理由加以論述明瞭，否則即屬判決理由不備，原判決自有行政訴訟法
    第二百四十三條第一項第一款及第六款判決不備理由及適用法規有違誤之違背法
    令，為此求為廢棄原判決及臺中高等行政法院九十年度訴字第一三二九號判決，
    並命被上訴人給付上訴人新臺幣（以下同）五、九七七、○○○元及自民國九十
    年四月一日起至清償日止，按年息百分之五計算之利息。
二、被上訴人於本審未為答辯。
三、原審斟酌全辯論意旨及調查證據之結果，以：（一）交通部臺灣區國道新建工程
    局為辦理東西向快速公路彰濱臺中線彰濱快官段（和美鎮）工程，徵收坐落彰化
    縣和美鎮○○段中寮小段八之五地號等二九五筆土地及其地上物，經被上訴人以
    八十八年五月六日八八彰府地權字第八六一○五號公告，上訴人已自陳其係與徵
    收土地中坐落彰化縣和美鎮○○段塗厝小段六七五、六七五之一、六七五之二地
    號土地（下稱系爭土地）所有權人陳界山訂有土地使用借貸契約，為系爭土地之
    借用人，非土地所有權人，亦非耕地三七五租約之承租人，僅屬徵收公告所稱之
    利害關係人，前開事實非被上訴人所得知悉，被上訴人以公告方式將徵收事項使
    上訴人知悉，自屬合法。上訴人既未於公告所定異議期間內，依公告所定以書面
    向被上訴人提出異議，其異議權自已喪失，而不得事後再事爭執。（二）本件上
    訴人於前程序以被上訴人公告徵收之陳界山所有系爭土地上種有黑板樹，而被上
    訴人以所種為雜木五百株予以核定補償費，並通知土地所有權人陳界山領取，但
    未通知上訴人領取，為此上訴人曾於九十年三月三十日請求被上訴人發給所種黑
    板樹之補償費，為其所拒，因訴請被上訴人給付上訴人五、九七七、○○○元及
    自訴狀繕本送達之日起至清償日止之按年息百分之五計算之利息。確定判決駁回
    上訴人之訴，以上訴人未於徵收公告三十日期間內，依土地法第二百二十七條之
    規定，以書面向被上訴人提出異議，而遲至九十年三月三十日方向被上訴人提出
    主張（陳情），為駁回上訴人請求之理由之一甚明。上訴人對其未依法於公告期
    間內以書面提出異議一事，既不爭執，則前程序駁回上訴人之再審之訴，即無不
    合。雖確定判決併論及被上訴人並未對上訴人所主張之上開黑板樹予以徵收，被
    上訴人就該批黑板樹即無對上訴人發放徵收補償費之義務，上訴人自不得逕依土
    地法有關徵收之規定，請求被上訴人予以補償等語。經查卷附系爭徵收之陳界山
    土地農林作物調查估價表載明「農林作物種類『什木』．．．數量五百株．．．
    金額二一六、○○○元，備註：半年內於樹子旁搶植黑板樹，以造林木查估」，
    依備註所載，其文義係指於徵收前半年內，在原種植之（破布子）樹旁搶種黑板
    樹，故以造林木即什木查估徵收，而被上訴人已稱「什木」即「雜木」，與前揭
    補償清冊所載「．．．作物種類雜木五百株單價四三二元，金額二一六、○○○
    元，農作改良物所有人陳界山」正相符合，足見黑板樹已以「什木」查估，以「
    雜木」補償甚明，故就確定判決謂未徵收黑板樹此點而言，與卷內資料固非無齟
    齬，上訴人亦以地上作物係一併徵收，有被上訴人八十八年彰府地權字第八六一
    ○五號徵收公告可證；徵收範圍係包括地上物，而黑板樹四百三十株係地上物，
    且徵收地上種有黑板樹已經證人楊甘陵、陳界山在前程序證述明白，就確定判決
    而言，係未經斟酌之證物（言），如經斟酌可受較有利益之裁判，依司法院解字
    第一○○號解釋，係合於行政訴訟法第二百七十三條第一項第十三款規定。另確
    定判決就上開函文（公告）未加調查即為判決，又係足以影響於判決之重要證物
    ，亦係合於同條項第十四款所定得為再審之理由，爰依上述法條規定提出再審之
    訴云云，均係就確定判決併論所指被上訴人並未對上訴人所主張之上開黑板樹予
    以徵收，被上訴人對該批黑板樹即無對上訴人發放徵收補償費之義務乙節，所為
    再審之理由；於確定判決係以上訴人未依法於公告期間內以書面提出異議，不得
    再事爭執為由，而駁回其訴之部分，並無何影響，確定判決仍應維持。從而，上
    訴人提起本件再審之訴，核無理由，因而予以駁回。
四、本院按；徵收處分係國家對特定人之物所為強制取得之處分，故於實施徵收時，
    須先就物之權屬為正確之認定，苟未就物之權屬為正確之認定，而就非物之權利
    人為物之徵收處分，對真正權利人言，並不發生其物已經徵收之效力。另徵收補
    償費之發給，係以物經徵收為前提，苟物未經徵收，其所有權人自無請求徵收補
    償費之權。經查：交通部臺灣區國道新建工程局為辦理東西向快速公路彰濱臺中
    線彰濱快官段（和美鎮）工程，徵收彰化縣和美鎮○○段中寮小段八之五地號等
    二九五筆土地及其地上物。被上訴人依法為徵收公告，公告所附之補償清冊載有
    ：「徵收土地段別塗厝段塗厝小段六七五、六七五之一、六七五之二地號，作物
    種類雜木五百株，單價四三二元，金額二一六、○○○元，農作改良物所有人陳
    界山。」本件上訴人非系爭徵收土地之所有權人，僅為與陳界山訂有土地使用借
    貸契約之借用人等情，為原審依法認定之事實。據此可知徵收機關係對陳界山徵
    收坐落彰化縣和美鎮○○段塗厝小段六七五、六七五之一、六七五之二地號等土
    地，並一併徵收陳界山所有於系爭土地上之農作改良物，是上訴人並非本件徵收
    處分之受處分人，自不得主張其所有物業經徵收。就系爭土地上之農作改良物，
    本件上訴人既未受徵收處分，揆之前開說明，其原無請求發給徵收處分補償金之
    權，上訴人於前程序原審提起再審之訴請求被上訴人給付其系爭農作改良物補償
    費五、九七七、○○○元，非有理由。原審駁回上訴人之再審之訴，經核並無不
    合，上訴人據前開各詞提起上訴，指摘原判決違誤，求為廢棄，惟不論原判決是
    否存有上訴人所主張之違背法令情形，均不影響原判決之結果，其上訴難認為有
    理由，應予駁回。
據上論結，本件上訴為無理由，爰依行政訴訟法第二百五十五條第一項、第九十八條
第三項前段，判決如主文。
中    華    民    國    九十二      年      十二      月    二十五      日
                    最 高 行 政 法 院  第 三 庭
                                審 判 長 法  官      葉  振  權
                                         法  官      林  家  惠
                                         法  官      吳  錦  龍
                                         法  官      劉  鑫  楨
                                         法  官      吳  明  鴻
右  正  本  證  明  與  原  本  無  異
                                         法院書記官  阮  桂  芬
中    華    民    國    九十二      年      十二      月    二十六      日


司法院資訊處製作；財團法人民間司法改革基金會備份。
